最高法院刑事判決　　　　　　　　　　　　　　　八十八年度台上字第六三七五號
　　上訴人　台灣高等法院花蓮分院檢察署檢察官
　　被　告　甲○○
右上訴人因被告偽造文書案件，不服台灣高等法院花蓮分院中華民國八十六年九月三
十日第二審判決（八十六年度上訴字第二六八號，起訴案號：台灣台東地方法院檢察
署八十六年度偵緝字第二一八號），提起上訴，本院判決如左：
    主  文
原判決撤銷，發回台灣高等法院花蓮分院。
    理  由
本件原判決以公訴意旨略謂：被告甲○○係台北縣三重市○○路○段八十五號三樓「
瀚譽水電工程企業有限公司」（下稱瀚譽公司）負責人，於民國八十三年六月二十七
日，在台北市○○路芝大廈地下室，代表該公司與昇盛企業有限公司（下稱昇盛公
司）簽訂「冷凍機維護檢修契約」，由昇盛公司承包二十一世紀大廈地下二樓冷凍機
之維修工程，價金新台幣（下同）五十八萬元，付款方式為「三台主機試運轉正常
後請款」，雙方並約定「保溫及配管另行報價」，然昇盛公司依約履行後請款之際，
被告意圖為自己不法之利益，持其變造之右述契約書，在付款方式後添加「乙方（指
昇盛公司）須提出保固證明書，保固期限驗收日起一年期間，如有零件損壤，乙方得
負責換修不得要求收費」，又在附註欄添加「機房冷氣六台，乙方負責整修運轉，機
房水管乙支負責檢修及油漆」等語，足以生損害於昇盛公司，藉此拒付工程款，並逃
匿不付款，因認被告犯有刑法第二百十六條、第二百十條之行使變造私文書罪及同法
第三百三十九第二項之詐欺得利罪嫌（並認二罪間有方法結果之牽連關係）云云，經
審理結果，認被告被訴犯罪均屬不能證明，因將第一審論處被告罪刑之判決撤銷，改
判諭知被告無罪，固非無見。
惟查：(一)、證據之證明力如何，固屬於事實審法院自由判斷之職權，但此項自由判斷
職權之行使，仍應受經驗法則與論理法則之支配，否則即有違背證據法則之違法。本
件系爭之「冷凍機維護檢修契約」及屬於該契約內容一部之「報價單」上，所書寫之
「乙方須提出保固證明書，保固期限驗收日起一年期間，如有零件損壞，乙方得負責
換修不得要求收費」及「機房冷氣六台，乙方負責整修運轉，機房水管乙支負責檢修
及油漆」諸文字（一審卷第八十一頁、第八十三頁），被告供認係由該瀚譽公司經理
張日宏（原名張祥勇）代表該公司與昇盛公司簽訂後，雙方各執一份，再由被告事後
在瀚譽公司所執有之該份契約上親自書寫填增者（一審卷第五十八頁，原審卷第二十
六頁），雖又辯稱：事後由張日宏以電話與昇盛公司前負責人林憲德連繫，得林憲德
同意，方再填增契約內容，所添加條款，均得昇盛公司「默認同意」（一審卷第七十
八頁反面，原審卷第二十六頁反面，第二十九頁），證人張日宏亦為相同之供述（原
審卷第四十四頁、第四十五頁），但為證人林憲德所堅決否認（一審卷第一○一頁，
原審卷第五十三頁、第五十四頁），告訴人昇盛公司之代表人林徐鳳娥復一再主張張
日宏係被告之配偶（第一九七七八號偵查卷第十八頁反面，原審卷第四－一頁）。按
該系爭之契約書，於簽訂時，既極慎重，均加蓋有昇盛公司與瀚譽公司之公司及各該
負責人印章（一審卷第八十四頁），按諸變更契約重要內容，咸會在變更處由訂約雙
方簽章之一般經驗法則，該契約填增處，則僅加蓋有瀚譽公司印章而未經昇盛公司簽
章，而原判決仍捨棄林憲德之證言，採信被告之辯解與張日宏之供述，此項職權之判
斷，是否合乎經驗法則﹖有待研求。(二)、審理事實之法院，對與待證事實有重要關係
，在客觀上認為應行調查之證據，均應依法詳加調查，倘未予調查，或雖已調查，而
其內容尚欠明瞭者，即與未經調查無異，如遽行判決，均屬應於審判期日調查之證據
未予調查之違法。原判決於理由欄三－(一)，以被告提出該瀚譽公司於八十三年十月二
十日第三八四號致昇盛公司之郵局存證信函影本，執為有利於被告之論據。然核閱該
郵局存證信函內容，僅係被告以瀚譽公司負責人名義，單方面向昇盛公司有所主張，
且信函中所載：「貴公司於九月十七日『傳真』另承包同址內部冷幹管及冰水主幹
管工程，該工程款計新台幣十二萬元正含稅」（一審卷第八十六頁），未據被告提出
該所謂昇盛公司八十三年九月十七日之「傳真」以實其說，原判決即遽予採信，已有
未合。況依被告在訂約後方在契約報價上增填之「機房冷氣六台，乙方負責整修運轉
，機房水管乙支負責檢修及油漆」內容以觀，係屬於工程款總價五十八萬元之原有契
約範圍內，與上開郵局存證信函所稱「貴公司」「另承包」「內部冷幹管及冰水主
幹管工程」「該工程款計十二萬元」之內容迥異，則該郵局存證信函內容縱屬不虛，
得否執為有利於被告之證據﹖尚待查證研酌。原審就上揭疑慮，未加調查釐清，遽行
改判，諭知被告無罪，自屬違背法令。以上，或為檢察官上訴意旨所指摘，或為本院
得依職權調查之事項，應認原判決有發回更審之原因。被告被訴詐欺部分，雖屬刑事
訴訟法第三百七十六條第四款所列之案件，因公訴意旨認此部分與行使變造私文書部
分，具牽連犯之裁判上一罪關係，基於審判不可分之原則，應一併予以發回，附此說
明。
據上論結，應依刑事訴訟法第三百九十七條、第四百零一條，判決如主文。
中      華      民      國    八十八    年     十一     月     十一     日
                              最高法院刑事第一庭
                                  審判長法官  施  文  仁
                                        法官  張  淳  淙
                                        法官  林  永  茂
                                        法官  蕭  仰  歸
                                        法官  洪  佳  濱
      右正本證明與原本無異
                                              書  記  官
中      華      民      國    八十八    年     十一     月     十七     日
